【裁判字號】    95,判,1379
【裁判日期】    950824
【裁判案由】    地價稅
【裁判全文】
最  高  行  政  法  院  判  決
                                     95年度判字第01379號
上  訴  人  臺灣省漁會
代  表  人  乙○○
被 上訴 人  臺北縣政府稅捐稽徵處
代  表  人  甲○○
上列當事人間因地價稅事件，上訴人對於中華民國94年3月31日
臺北高等行政法院93年度訴字第612號判決，提起上訴，本院判
決如下：
    主  文
上訴駁回。
上訴審訴訟費用由上訴人負擔。
    理  由
一、本件上訴人上訴主張：上訴人委託臺北縣三重市公所（下稱
    三重市公所）代為購置示範漁市場土地，經取得座落臺北縣
    三重市○○段1358地號等28筆土地（其中1379、1380地號持
    分為214/300；1386、1388、1403地號持分為全部；其餘地
    號土地之持分均為57%）。被上訴人所屬三重分處查得上開
    土地部分供上訴人作漁產品批發市場，部分供作三重市公所
    經營果菜批發市場，另部分為他人使用（非供農業批發等相
    關使用）。該分處乃按其實際使用情形，就供上訴人自用之
    漁市場部分課徵田賦，供上訴人辦公室使用之土地部份減半
    課徵地價稅，其餘按一般稅率課徵地價稅，計徵民國91年地
    價稅新臺幣（下同）6,042,512元（轉供果菜市場使用部分
    減半課徵地價稅，由三重市公所代繳，不在本件課徵範圍）
    。上訴人不服，申請復查，未獲變更，提起訴願，經臺北縣
    政府撤銷原處分，由被上訴人查明後另為適法之處分。被上
    訴人重新查核後，作成復查決定維持原處分，上訴人不服，
    提起訴願，遭決定駁回，遂提起本件行政訴訟，經原審法院
    以判決駁回。惟（一）系爭土地應課徵田賦或地價稅，應依
    其實際使用及有無分管協議情形，本於實質課稅原則，按土
    地權屬而為課徵，至分管協議之認定，依民法第153條規定
    ，並不以作成書面為必要。本件依三重市公所89年1月12日8
    8北縣重建字第55268號函（下稱三重市公所函）及上訴人提
    出之共有人同意上訴人在系爭土地上建造辦公大樓之土地使
    用同意書等，並參諸財政部81年8月18日台財稅第811675578
    1號函釋（下稱財政部81年函釋）、88年11月4日台財稅第88
    1954818號函釋（下稱財政部88年函釋）及最高法院57年台
    上字第2387號判例意旨，已足以證明系爭土地確有分管事實
    。原判決卻未詳予審究，徒以該土地使用同意書僅足以證明
    共有人同意上訴人在系爭土地上建造辦公大樓使用，並不足
    以證明共有人同意上訴人在系爭土地上作魚市場使用，漠視
    各共有人實際上已劃定範圍供上訴人作示範魚市場使用共有
    物之事實，顯有判決理由矛盾及理由不備之違法。（二）系
    爭土地之地目均為「田」，且實際上既作為魚市場使用，依
    法即應課徵田賦，原判決未見及此，亦未說明不採之理由，
    自屬判決理由不備之違法。為此，訴請廢棄原判決，並撤銷
    訴願決定及原處分等語。
二、被上訴人為上訴答辯則以：（一）依財政部88年函釋意旨，
    三重市示範魚市場用地範圍，如係經各共有人實際上劃定供
    上訴人作魚市場使用，仍屬一種分管性質，於上訴人繼續依
    原劃定範圍使用土地期間內，應准依財政部81年函釋按各共
    有人實際使用情形課徵田賦或地價稅。惟依三重市公所函可
    知，系爭土地並無共有人協議分管相關資料，僅有都市計畫
    使用分區之劃定，並非全體共有人協議分管；況上訴人並未
    與全體共有人訂立分管契約書，亦無法提供全體共有人劃定
    範圍作魚市場使用之同意書，故其提出之共有人同意書僅足
    以證明共有人同意上訴人在系爭土地上建造辦公大樓使用，
    尚不足以證明共有人同意其在系爭土地上做魚市場使用（原
    審法院89年度訴字第2600號及最高行政法院92年度判字第22
    1號判決參照）。（二）被上訴人依財政部87年11月2日台財
    稅第871971821號函會商結論及三重市地政事務所會勘資料
    ，按系爭土地實際使用情形計課地價稅，其中關於作漁產品
    批發市場之面積按上訴人所有應有部分計算課徵田賦；用於
    果菜批發市場之面積，則按上訴人所有應有部分計算課徵地
    價稅，並依三重市公所88年3月29日88北縣重建字第74003號
    函申請自87年起由三重市公所代繳地價稅；另上訴人作為辦
    公室使用之土地減半課徵地價稅；其餘按一般稅率課徵地價
    稅，計徵91年地價稅6,042,512元，揆諸土地稅法第14條及
    最高法院57年臺上字第2387號判例意旨，並無違誤等詞置辯
    。
三、原審斟酌全辯論意旨及調查證據之結果，以：（一）系爭土
    地之使用情形經被上訴人會同地政機關勘查結果，其中三重
    市○○段1378、1379、1386、1387、1388、1390、1403地號
    等7筆土地全部座落三重魚市場用地範圍內；1368、1369、1
    370、1373、1374、1377、1380、1385地號等8筆土地係部分
    面積座落三重魚市場用地範圍內，其中1377、1380、1385地
    號土地亦部分供三重市果菜市場使用，1370地號土地192平
    方公尺、1373地號土地366平方公尺、1374地號土地123平方
    公尺、1377地號土地276平方公尺、1380地號21平方公尺供
    漁會辦公室使用，其餘面積為他人使用；至於其餘13筆土地
    則完全與三重魚市場用地無關各情，有地價稅減免表（勘查
    結果紀錄表）、漁會所有土地清冊（使用情形）、臺北縣三
    重地政事務所88年1月14日北縣重地二字第424號函等附卷可
    稽。是被上訴人按系爭土地實際使用情形計課地價稅，其中
    關於作漁產品批發市場之面積按上訴人所有應有部分計算課
    徵田賦；用於果菜批發市場之面積，則按上訴人所有應有部
    分計算課徵地價稅，並依三重市公所88年3月29日88北縣重
    建字第74003號函申請自87年起由三重市公所代繳地價稅（
    三重市公所代繳部份，不包括在本件課徵範圍內）；另就供
    上訴人辦公室使用之土地減半課徵地價稅；其餘按一般稅率
    課徵地價稅，計徵91年地價稅6,042,512元，揆諸土地稅法
    第6條、第14條、第22條第3項、土地稅減免規則第8條第1項
    第11款、財政部81年函釋及88年函釋，洵屬有據。（二）依
    財政部88年函釋意旨，三重市示範魚市場用地範圍，如係經
    各共有人實際上劃定供上訴人作魚市場使用，仍屬一種分管
    性質，於上訴人繼續依原劃定範圍使用土地期間內，應准依
    財政部81年函釋按各共有人實際使用情形課徵田賦或地價稅
    。惟依三重市公所函可知，系爭土地並無共有人協議分管相
    關資料，僅有都市計畫使用分區之劃定，並非全體共有人協
    議分管或各共有人實際上已劃定範圍供上訴人作魚市場使用
    ；況上訴人並未與全體共有人訂立分管契約書，亦無法提供
    全體共有人劃定範圍作魚市場使用之同意書或其他確切證據
    ，以證明其所主張全體共有人有此協議之說，則上訴人雖提
    出共有人同意上訴人在系爭土地上建造辦公大樓之土地使用
    同意書為證，但此僅足以證明共有人同意上訴人在系爭土地
    上建造「辦公大樓」使用（該部份用地符合土地稅減免規則
    第8條第1項第11款減半徵收地價稅之規定），然尚不足以證
    明共有人同意其在系爭土地上作「魚市場」使用（系爭土地
    88年度地價稅爭訟事件，本項爭點亦經原審法院89年訴字26
    00號判決同此認定，最高行政法院92年判字第221號判決駁
    回上訴人上訴確定在案）。從而系爭土地尚無財政部81年函
    釋之適用，上訴人主張系爭土地因分管協議實際上作「魚市
    場」使用云云，即非可採。（三）系爭土地業據公告實施之
    都市計畫編定使用分區在案，有三重市公所土地使用分區證
    明附卷可稽；又依土地稅法第22條第1項及第2項規定，都市
    土地之公共設施尚未完竣前，仍做農業用地使用，仍須符合
    自耕農地及依耕地375減租條例出租之耕地之要件，始徵收
    田賦。是上訴人主張系爭土地使用分區並未明確，被上訴人
    不得遽予課徵地價稅，以及公共設施尚未完竣，仍作農業使
    用（魚市場），依法亦應課徵田賦云云，容屬誤解法令，尚
    難採據。從而原處分並無違誤，訴願決定予以維持，亦無不
    合。上訴人訴請撤銷，為無理由，應予駁回等語，作為其判
    決之論據。
四、本院查：按「已規定地價之土地，除依第22條規定課徵田賦
    者外，應課徵地價稅。」、「為發展經濟，促進土地利用，
    增進社會福利，對於國防、政府機關、公共設施、騎樓走廊
    、研究機構、教育、交通、水利、給水、鹽業、宗教、醫療
    、衛生、公私墓、慈善或公益事業及合理之自用住宅等所使
    用之土地，及重劃、墾荒、改良土地者，得予適當之減免；
    其減免標準及程序，由行政院定之。」、「農民團體與合作
    農場所有直接供農業使用之倉庫、冷凍（藏）庫、農機中心
    、蠶種製造（繁殖）場、集貨場、檢驗場、水稻育苗用地、
    儲水池、農用溫室、農產品批發市場等用地，仍徵收田賦。
    」分別為土地稅法第14條、第6條、第22條第3項所明定。又
    「私有土地減免地價稅或田賦之標準如左：……一一、各級
    農會、漁會之辦公廳及其集貨場、依法辦竣農倉登記之倉庫
    或漁會附屬之冷凍魚貨倉庫用地，減徵百分之五十。」土地
    稅減免規則第8條第1項第11款亦有明文。再查「有關三重示
    範魚市場用地課徵地價稅案，…說明：…二、查『分別共有
    課徵田賦之土地，部分變更為非農業使用，依法改課地價稅
    時，應按其實際變更使用面積，分別按各共有人持分比率課
    徵田賦及地價稅。惟若全體共有人經協議分管使用時，得按
    各共有人實際使用情形課徵田賦或地價稅。』前經本部81年
    8月18日台財稅第811675581號函釋有案。又『共有物未分割
    前，各共有人實際上劃定範圍使用共有物者，乃屬一種分管
    性質。』亦經最高法院57年臺上字第2387號著有判例。準此
    ，有關三重示範魚市場用地範圍，如係經各共有人實際上劃
    定供臺灣省漁會作魚市場使用，仍屬一種分管性質，於該漁
    會繼續依原劃定範圍使用土地期間內，應准參照上開本部函
    釋規定，得按各共有人實際使用情形課徵田賦或地價稅。另
    關於本案土地，是否確係經各共有人實際上劃定供臺灣省漁
    會作魚市場使用，核屬事實認定問題，宜就臺灣省漁會所提
    示共有人出具之土地使用同意書及臺灣省漁會委託三重市公
    所所代購示範魚市場土地協議書等相關事證，洽請原受託代
    為購置土地之三重市公所表示意見後，本於職權認定之。」
    為財政部88年11月4日台財稅第881954818號函釋在案。經查
    ：(一)本件依原審認定事實，認依財政部88年函釋意旨，三
    重市示範魚市場用地範圍，如係經各共有人實際上劃定供上
    訴人作魚市場使用，仍屬一種分管性質，於上訴人繼續依原
    劃定範圍使用土地期間內，固可依財政部81年函釋按各共有
    人實際使用情形課徵田賦或地價稅。惟本件上訴人委託三重
    市公所代為購置示範漁市場土地，依三重市公所89年1月12
    日台財稅第811675581號函可知，系爭土地並無共有人協議
    分管相關資料，僅有都市計畫使用分區之劃定，並非全體共
    有人協議分管或各共有人實際上已劃定範圍供上訴人作魚市
    場使用，有該函附原處分卷可稽，況上訴人並未與全體共有
    人訂立分管契約書，亦無法提供全體共有人劃定範圍作魚市
    場使用之同意書或其他確切證據，以證明其所主張全體共有
    人有此協議之說，則上訴人雖提出共有人同意上訴人在系爭
    土地上建造辦公大樓之土地使用同意書為證，但此僅足以證
    明共有人同意上訴人在系爭土地上建造「辦公大樓」使用，
    （該部份用地符合土地稅減免規則第8條第1項第11款減半
    徵收地價稅之規定），然尚不足以證明共有人同意其在系爭
    土地上作「魚市場」使用，此復有系爭土地地主祭祀公業李
    宗隆等人出具說明書敘明確無分管協議附於原處分卷第33頁
    至第37頁可參，況系爭土地88年度地價稅爭訟事件，本項爭
    點亦經原審法院89年訴字2600號判決同此認定，並經本院92
    年判字第221號判決駁回上訴人上訴確定在案。而分管協議
    固不以書面為必要，惟上訴人既無法舉證以實其說，已如前
    述，從而系爭土地尚無財政部81年函釋之適用，上訴人主張
    系爭土地因分管協議實際上作「魚市場」使用云云，即非可
    採。(二)再原審判決亦說明本件系爭土地業據公告實施之都
    市計畫編定使用分區在案，又依土地稅法第22條第1項及第2
    項規定，都市土地之公共設施尚未完竣前，仍做農業用地使
    用，仍須符合自耕農地及依耕地375減租條例出租之耕地之
    要件，始徵收田賦。是上訴人仍主張系爭土地地目為「田」
    ，且仍作農業使用（魚市場），依法亦應課徵田賦云云，亦
    屬誤解法令，尚難採據。從而被上訴人按其實際使用情形，
    就供上訴人自用之漁市場部分課徵田賦，供上訴人辦公室使
    用之土地部分減半課徵地價稅，其餘按一般稅率課徵地價稅
    ，計徵91年地價稅6,042,512元（轉供果菜市場使用部分減
    半課徵地價稅，由三重市公所代繳，不在本件課徵範圍），
    並無違誤，訴願決定予以維持，亦無不合。因將原決定及原
    處分均予維持，駁回上訴人之訴，核無違誤。上訴論旨，仍
    執前詞，指摘原判決違誤，求予廢棄，難認有理由，應予駁
    回。
據上論結，本件上訴為無理由，爰依行政訴訟法第255條第1項、
第98條第3項前段，判決如主文。
中    華    民    國    95    年    8     月    24    日
                  第五庭審判長法  官  鄭  淑  貞
                              法  官  黃  合  文
                              法  官  吳  明  鴻
                              法  官  林  茂  權
                              法  官  鄭  小  康
以  上  正  本  證  明  與  原  本  無  異
中    華    民    國    95    年    8     月    24    日
                              書記官  郭  育  玎


司法院資訊處製作；財團法人民間司法改革基金會備份。
